行　政　法　院　判　決　　　　　　　　　　　　　　八十七年度判字第二三七號
　　原　　　告　甲○○
　　　　　　　　　　　　　指定送達代收人　林聯輝　律師
　　被　　　告　財政部臺灣省南區國稅局
右當事人間因綜合所得稅事件，原告不服行政院中華民國八十六年十月十四日台八十
六訴字第三九二五三號再訴願決定，提起行政訴訟。本院判決如左︰
　　主  文
再訴願決定關於違約金所得部分撤銷。
原告其餘之訴駁回。
　　事  實
緣原告八十三年度綜合所得稅結算申報，列報利息所得新台幣（下同）一九七、四八
四元，綜合所得總額一、○八三、四八四元，被告核定原告及其配偶之利息所得七四
九、五四五元，併課其當年度綜合所得稅。原告就其配偶莊仲黎之抵押利息所得（拍
賣抵押物獲配金額）二三○、六三五元部分不服，申請復查，獲准追減二二五、五九
五元（八十五年六月三日南區國稅法字第八五○四一二七○號復查決定）。然對該獲
配金額中屬違約金部分四六、二六七元，另案發單補徵。原告迭向被告申請更正。被
告先後以八十五年六月二十五日南區國稅法字第八五○四五七六八號、八十五年七月
三日南區國稅南市徵字第八五○一九四八六號及八十六年七月十六日南區國稅南市徵
字第八五○二一三六三號函復否准所請，函中並明如再有異議請逕依訴願程序辦理
。原告訴經財政部訴願決定，以被告復查決定將原告配偶所獲清償之二三○、六三五
元按債權本利和（本金一五、○○○、○○○元、利息四二一、六四四元、違約金三
、八七○、○○○元）之比例計算，屬利息部分為五、○四○元，違約金部分為四六
、二六七元，其餘一七九、三二八元為清償本金，計追減利息所得二二五、五九五元
，雖有未洽，惟基於行政救濟不得為更不利於行政救濟人之決定，原處分仍應予以維
持。至有關違約金四六、二六七元，核定為其他所得一節，核屬另案，業經被告八十
五年十月十七日南區國稅法字第八五○七九○一○號復查決定在案，而駁回其訴願。
原告復就利息所得及其他所得中違約金部分提起再訴願，行政院認原告就利息所得及
其他所得中違約金部分，已併向財政部提起訴願，財政部訴願決定除就利息所得部分
予以決定外，關於其他所得違約金部分未為決定。乃依訴願法第二十一條規定之旨予
以合併審決，駁回原告之再訴願。原告遂提起行政訴訟。茲摘兩造訴辯意旨於次：
原告起訴意旨略謂︰一、被告就原告八十三年度綜合所得中，關於系爭利息所得部分
，原認定僅五、○四○元，原不擬再計較，詎收到之補稅通知，竟又冒出違約金所得
四六、二六七元，殊令費解。二、民法第三百二十三條並非強制性規定，而係對債務
人清償次序之限制，只要受償之債權人同意，自可排除其適用，最高法院二十七年上
字第三二七○號著有判例。原告配偶就法院拍賣案款分配所得為二三○、六三五元，
對本金一千萬元而言，不到百分之三，尚欠九百七十六萬多元，仍未受償，何來利息
與違約金之有﹖被告徒舉民法第三百二十三條規定，而置原告本金大部分討不回來之
慘重損失於不顧，一味苛求稅收，令人對政府有壓榨民脂，落井下石之感。三、又違
約金具有損害賠償之性質，與利息所得不同，更不在民法第三百二十三條規定之列，
即民法另無優先受償違約金後，再受償本金之次序規定，最高法院五十三年台上字第
一八號、七十一年台上字第一四六三號亦均著有判決，是違約金應無優先於本金受償
之理。四、被告、財政部及行政院，對原告上開理由，均未置理，而認定原告有五、
○四○元之利息所得，及四六、二六七元之違約金所得，殊有未當。請為判決將原處
分（被告於八十五年六月三日及八十五年十月十七日所為復查決定）、訴願決定及再
訴願決定均予撤銷，用保原告權益等語。
被告答辯意旨略謂︰一、按「凡公債、公司債、各種短期票券、存款及其他貸出款項
利息所得，應課徵個人綜合所得稅，為行為時所得稅法第十四條第一項第四類所明定
。又「清償人所提出之給付，應先抵充費用，次充利息，次充原本。其依前二條之規
定抵充債務者亦同。」復為民法第三百二十三條所明定。二、本案債務人吳宜璋等人
以吳宜璋所有土地
麗香借款五百萬元，因債務人無法清償，（除本金一、五○○萬元，另有違約金三八
七萬元及利息四二一、六四四元，計一九、二九一、六四四元），其抵押物業經台灣
高雄地方法院拍賣，與另一債權人蔡麗香於八十三年度共同獲償三四五、九五三元，
按債權本利和之比例計算屬利息所得部分為七、五六一元，依原告配偶之債權比例三
分之二計得利息所得為五、○四○元，被告復查決定乃予追減利息所得二二五、五九
五元。另本案既債務人未指定抵充債務順序，依民法第三百二十三條原告配偶所獲償
之二三○、六三五元，原應全數歸課利息所得，惟被告本於愛心辦稅之原則，按債權
本利和之比例計算，屬利息部分為五、○四○元，違約金為四六、二六七元，餘一七
九、三二八元為清償本金，業已有利於原告。三、綜上論述，原告之訴顯無理由，謹
請判予駁回，以維稅政等語。
　　理  由
按凡公債、公司債、各種短期票券、存款及其他貸出款項利息之所得為利息所得，應
併入個人綜合所得總額計算之，為行為時所得稅法第十四條第一項第四類所規定。又
「清償人所提出之給付應先抵充費用，次充利息，次充原本。其依前二條規定抵充債
務者，亦同。」復為民法第三百二十三條所規定。至於違約金之性質與利息不同，民
法既無違約金儘先抵充之規定，其抵充之順序，應在原本之後。（最高法院八十年度
台上字第三九○號民事判決同此見解）。查本案債務人吳宜璋等人以吳宜璋所有土地
，因債務人無法清償，（除本金一、五○○萬元，另有違約金三八七萬元及利息四二
一、六四四元，計一九、二九一、六四四元），其抵押物業經台灣高雄地方法院拍賣
，與另一債權人蔡麗香於八十三年度共同獲償三四五、九五三元，依原告配偶之債權
比例三分之二計獲償二三○、六三五元，依前揭民法第三百二十三條規定，原應全數
歸課利息所得，原處分按債權本金、利息及違約金之總和按比例計算其屬抵押利息部
分之所得為五、○四○元，違約金部分之所得四六、二六七元，而本金部分為一七九
、三二八元，其計算方法殊有可議，惟該計算為利息所得五、○四○元部分，結果相
同，是被告就此併課原告當年度之綜合所得稅（八十五年六月三日南區國稅法字第八
五○四一二七○號復查決定）及一再訴願決定遞予維持，洵無不合。又民法第三百二
十三條固非強制規定，然原告並未舉證證明其配偶與債務人間有排除適用該規定之特
約或已對債務人表示願將上開獲償金額抵充本金，本件自仍應適用該條所定之抵充順
序，原告空言主張不應適用，要無足取，其此部分之訴，非有理由，應予駁回。至被
告就原告配偶獲償金額中認應屬違約金所得四六、二六七元而併予課稅部分（八十五
年十月十七日南區國稅法字第八五○七九○一○號復查決定），財政部認原告就此部
分未提起訴願而未為訴願決定，行政院則認原告就此部分已提起訴願，而財政部未作
成決定，逕依訴願法第二十一條規定審決，然未據說明其認定之理由，則原告就此部
分有無提起訴願，事已否確定問題，自有究明之必要；況被告將此部分歸課違約金
所得，揆諸首開規定及說明，容屬未洽，再訴願決定既為實體審理，卻未就此是否適
法及是否於原告不利等節詳予推求，原告加以指摘，尚非全無理由，爰將再訴願決定
關於違約金所得部分撤銷，由行政院另為妥適之處理，用資適法。
據上論結，本件原告之訴為一部有理由，一部無理由，爰依行政訴訟法第二十六條，
判決如主文。
中    華    民    國     八十七      年      二      月      十九       日
                    行 政 法 院 第 一 庭
                                審 判 長 評  事      黃  鏡  清
                                         評  事      徐  樹  海
                                         評  事      高  秀  真
                                         評  事      藍  獻  林
                                         評  事      黃  璽  君
右  正  本  證  明  與  原  本  無  異
                                         法院書記官  邱  彰  德
中    華    民    國     八十七      年      二      月     二十一      日
